臺灣基隆地方法院刑事判決　　　　　　　 99年度易字第629號
公　訴　人　臺灣基隆地方法院檢察署檢察官
被　　　告　余壁仁
選任辯護人　黃丁風律師
　　　　　　黃雅羚律師
上列被告因贓物案件，經檢察官提起公訴（99年度偵字第4033號
），本院判決如下︰
    主  文
余壁仁故買贓物，處有期徒刑肆月，如易科罰金，以新台幣壹仟
元折算壹日。
    事  實
一、余壁仁係設於新北市瑞芳區○○○路270 號之1 （起訴書誤
    載為臺北縣瑞芳鎮○○路302 號）「芳福工程有限公司」（
    登記負責人為余壁仁之配偶陳對，以下稱芳福公司）實際負
    責經營之人，以從事鋼筋、五金、廢鐵買賣及承包工程等為
    業。緣林舜陽與「劉雙喜」等人共謀向羅東鋼鐵廠股份有限
    公司（設宜蘭縣蘇澳鎮○○里○○○路57號，以下稱羅東鋼
    鐵廠）詐騙鋼筋以轉售牟利，由林舜陽於民國99年6 月間，
    假藉「達茂營造有限公司」之名義，向羅東鋼鐵廠業務副理
    蕭信義佯稱欲訂購鋼筋，並先後匯款合計新台幣（下同）4,
    465,335 元之定金至羅東鋼鐵廠之帳戶內，以取信蕭信義，
    致蕭信義陷於錯誤，依林舜陽之指示於99年6 、7 月間將總
    重量合計1,035 公噸之鋼筋（每公噸售價20,700元）運送至
    基隆市○○區○○路253 巷19號旁交貨（林舜陽所涉詐欺案
    件，現由臺灣士林地方法院檢察署檢察官另案偵辦中）。林
    舜陽得手後，即未支付尾款，將前開詐騙所得之部分鋼筋分
    批轉售他人牟利，並委託以駕駛營業用大吊貨車為業之張丁
    財代為尋覓買主，張丁財即詢問余壁仁有無意願購買，余壁
    仁預見張丁財仲介其所購買、由羅東鋼鐵廠出廠之高拉力鋼
    筋（即SD420 型號鋼筋）可能係來歷不明之贓物，因認該批
    鋼筋之售價較市價低廉，有利可圖，竟基於縱購買者為贓物
    亦不違背其本意之不確定故意，同意以1 公斤16元（不含稅
    ）、總價3,599,040 元之價格購買林舜陽詐騙所得之高拉力
    鋼筋合計224,940 公斤，張丁財即於99年7 月6 日，駕車將
    前開鋼筋載送至芳福公司，林舜陽則駕車尾隨張丁財，余壁
    仁點收無誤後，當場交付貨款現金3,599,040 予張丁財，張
    丁財扣除林舜陽允諾支付之運費6 萬多元後，隨即將餘款轉
    交予林舜陽。余壁仁將前開購入之鋼筋加工後，以每公斤19
    元、20元不等之價格出售予他人，尚餘如附表所示之鋼筋尚
    未出售。嗣羅東鋼鐵廠業務經理徐大樑在芳福公司內發覺如
    附表所示尚未出售之鋼筋，因該鋼筋上有代表羅東鋼鐵廠生
    產之「ＬＴ」字樣，且長度、直徑與羅東鋼鐵廠遭詐騙之鋼
    筋吻合，遂報警處理，經警於99年8 月20日19時30分至翌日
    凌晨0 時25分許，在上址芳福公司內查獲如附表所列之鋼筋
    （重量合計66,880公斤），始循線查悉前情。
二、案經新北市政府警察局汐止分局報告臺灣基隆地方法院檢察
    署檢察官偵查起訴。
    理  由
一、證據能力部分：
    按被告以外之人於審判外之言詞或書面陳述，除法律有規定
    者外，不得作為證據；又被告以外之人於審判外之陳述，雖
    不符刑事訴訟法第159 條之1 至第159 條之4 之規定，而經
    當事人於審判程序同意作為證據，法院審酌該言詞陳述或書
    面陳述作成時之情況，認為適當者，亦得為證據；另當事人
    、代理人或辯護人於法院調查證據時，知有第159 條第1 項
    不得為證據之情形，而未於言詞辯論終結前聲明異議者，視
    為有前項之同意，刑事訴訟法第159 條第1 項、第159 條之
    5分別定有明文。查本案下列所引用之供述及非供述證據，
    經本院依法踐行調查證據程序，檢察官、被告、辯護人均不
    爭執各該證據之證據能力（見本院卷第91頁至第100 頁），
    且亦查無依法應排除其證據能力之情形，本院審酌上開證據
    資料製作時之情況，尚無違法不當及證明力明顯過低之瑕疵
    ，亦認為以之作為證據應屬適當，是依刑事訴訟法第159 條
    之4 、第159 條之5 規定意旨，後述所引用證據之證據能力
    均無疑義，先予敘明。
二、認定事實之依據：
    訊據被告余壁仁矢口否認有故買贓物之犯行，略以：伊並不
    認識林舜陽，是張丁財說他跟對方認識有3 、40年之久，並
    向伊保證那批鋼筋絕對沒有問題，伊因為相信張丁財，才會
    購買該批鋼筋，伊並不知道張丁財介紹伊購買之鋼筋係贓物
    云云，資為抗辯；辯護意旨則答辯略以：被告與多家鐵材加
    工廠多年來均委由「正源通運股份有限公司」（以下稱正源
    通運公司）代為販售或訂購鋼筋，或因此故，正源通運公司
    統一採購鋼筋之數量大，故其售價較一般市價或盤價低廉，
    諸如被告之一般鋼筋加工廠，委託貨運業者代為採購鋼筋，
    以降低進貨之成本，此乃目前鋼筋買賣市場之常態，是同屬
    貨運業者之張丁財向被告介紹本件鋼筋買賣，被告因此不覺
    有異，尚不得因張丁財並非從事鋼筋買賣之業者，即認被告
    主觀上確知悉張丁財所介紹購買之鋼筋為來歷不明之贓物；
    另證人張丁財於警詢及偵查中均證稱伊係告知被告該批鋼筋
    為其他工程包工帶料施作後所剩下的，被告與林舜陽自始至
    終並未碰面，伊並不知該批鋼筋為來歷不明之贓物等情綦詳
    ，居間介紹之證人張丁財尚且不知該批鋼筋為來歷不明之贓
    物，被告自更無從知悉；再者，被告同意購買該批鋼筋時，
    曾向證人張丁財要求須有發票，證人張丁財亦允諾事後會交
    付發票，若被告主觀上知悉該批鋼筋為贓物，自無索討發票
    之理；又被告經營鋼筋買賣、加工、代工等業務，通常先購
    入長度約14至16公尺之鋼筋，再依客戶指定之長度裁剪加工
    ，以減少裁切剩餘之零碼尺耗料，而被告本件所購入之該批
    鋼筋有多種不同之長度，規格則僅有直徑25mm（即8 分）、
    直徑19mm（即6 分）2 種，若以之裁剪加工，與被告購入長
    度約14至16公尺之鋼筋裁剪加工相比較結果，被告本件購入
    之鋼筋裁剪加工後之零碼耗材損耗比例較高，而零碼耗材以
    廢鋼販售，每公斤價差約7 至8 元，若一併考慮零碼耗材損
    耗之比例，本件被告購買之價格並未比市價或實際成交價便
    宜，甚至更高，自難認被告有該批鋼筋可能為贓物之認知等
    語。惟查：
  (一)被告透過張丁財之介紹，於99年7 月6 日，以1 公斤16元、
    總計3,599,040 元之價格購入羅東鋼鐵廠所出廠之高拉力鋼
    筋224,940 公斤，而前開鋼筋係林舜陽等人向羅東鋼鐵廠詐
    騙所得之贓物等情，此為被告所不否認（見本院卷第59 頁
    ），並經證人徐大樑於警詢、證人張丁財、蕭信義於偵查、
    本院審理時、證人林舜陽於警詢、偵查中證述明確（見偵查
    卷卷一第19、20頁、第116 至123 頁、卷三第91頁至96 頁
    、卷四第15至21頁、本院卷第76至90頁），並有估價單、收
    據、贓物認領保管單各1 紙、查獲照片8 幀、地磅單6 紙、
    出貨單42紙（見前開偵查卷卷一第33、34頁、第35至42 頁
    、卷二第17至37頁）在卷可佐，是被告確有購買贓物之客觀
    事實，殆屬無疑。
  (二)證人張丁財於警詢、偵查及本院審理時證稱：當初是林舜陽
    打電話給伊，說他承包的工地有一些剩餘的鋼筋，還有1 位
    劉經理也有一些剩下來的鋼筋，總共200 噸左右，要伊幫他
    找買主，林舜陽先帶伊去七堵油庫往裡面開約1 公里、靠近
    友蚋的路段，有1 個修車場的門前空地上，放著那批鋼筋，
    鋼筋長度不等，都是有剪裁過的，因為伊和林舜陽認識20幾
    年，所以並沒有懷疑那批鋼筋的來源。後來伊打電話問被告
    要不要收，被告有問伊那批鋼筋的來源，伊告訴他說東西是
    1 個伊認識2 、30年的綁鋼筋的工頭所有，這批鋼筋有一些
    是該工頭連工帶料剩下來的，還有一些是另外1 間公司剩下
    的，被告告訴伊說這批東西那麼多，如果沒有來源的話，他
    就不跟伊買，伊就說如果他要發票、無輻射證明、出廠證明
    等文件的話，林舜陽這幾天會拿給伊，伊再交給被告，被告
    同意，伊就於99年7 月6 日將鋼筋載去芳福公司等語（見偵
    查卷卷一第24頁、第118 頁至119 頁、卷三第95頁、本院卷
    第80頁），證人林舜陽於偵查中證稱：伊當初請張丁財幫忙
    找買主，張丁財有問伊鋼筋的來源，伊告訴他說達茂公司的
    劉經理有一些鋼筋要伊幫忙賣，並且告訴他說要用比市價低
    的價格賣這批鋼筋等語（見前開偵查卷卷三第92頁），是依
    證人張丁財、林舜陽之證詞，雖可認證人張丁財介紹被告購
    買該批鋼筋之時，被告曾詢問該批鋼筋之來源，經證人張丁
    財告知被告該批鋼筋係其友人連工帶料施工後所剩餘，及另
    1 間公司施工後剩餘之鋼筋，然被告陳稱：伊是第1 次透過
    張丁財介紹購買鋼筋，張丁財說賣方是1 個他認識的綁鋼筋
    的工頭，伊並不認識，張丁財有帶伊去看鋼筋，是在靠近友
    蚋的1 個倉庫外面的空地上，當時車子只開進去繞1 圈而已
    ，裡面有人伊也不認識，伊之前大部分是向高雄的海光鋼鐵
    廠等工廠購買鋼筋等語（見偵查卷卷一第124 、125 頁），
    證人即正源通運公司董事許娟華於偵查中結證稱：被告在南
    部買貨時，有時會請我們公司幫他運送，有時也會請我們公
    司幫他介紹便宜的鋼鐵廠，伊在99年1 月至7 月幫被告介紹
    過很多間高雄的鋼鐵廠，包括三千、鉅昕、利瑋、旺才、智
    勝等，伊都是將被告所需要的鋼筋種類、數量通知鋼鐵廠，
    由鋼鐵廠直接出貨給芳福公司，被告透過伊購買的鋼筋都是
    從工廠出來的新貨，沒有二手鋼筋等語（見偵查卷卷三第10
    6 至108 頁），是被告前雖曾透過從事運輸業之正源通運公
    司介紹購買鋼筋，然正源通運公司僅是依被告之託代為向高
    雄地區之鋼鐵廠訂貨，由高雄地區之鋼鐵廠出貨予芳福公司
    ，且均是購買由鋼鐵廠生產、出廠之新鋼筋，惟本件被告透
    過張丁財介紹所購買之鋼筋，依張丁財告知係他人施工完畢
    後剩餘之二手鋼筋，並非由鋼鐵廠直接出貨，此與被告先前
    購買鋼筋之交易習慣迥然有異，被告雖提出統一發票1 紙為
    證（見本院卷第39頁），主張其於96年7 月間亦曾向訴外人
    元鼎金屬股份有限公司（以下稱元鼎金屬公司）購買廢鋼筋
    ，惟本件被告所購入者，係被害人羅東鋼鐵廠依林舜陽之指
    示裁剪後之定尺寸鋼筋，且係新鋼筋，此經證人蕭信義於本
    院審理時證述在卷（見本院卷第88頁），與被告向元鼎金屬
    公司購買者為廢鋼筋，兩者在品質、外觀上顯有不同，且被
    告僅係經由證人張丁財口頭告知該批鋼筋之來源，對賣主之
    真實身分一無所悉，甚且在證人張丁財偕被告前往堆置鋼筋
    處查看時，亦未與賣方有任何之接觸，且所購入之鋼筋總數
    多達200 多公噸，證人張丁財亦證稱：依我們的經驗，包工
    帶料不可能會剩下200 多公噸的鋼筋，林舜陽說那批鋼筋還
    有一些是別的公司的劉經理剩下的，但伊並沒有問他是什麼
    公司哪1 位劉經理等語（見偵查卷卷一第117 、118 頁），
    足見被告透過從事貨運業之證人張丁財向被告素不相識、毫
    無所悉之非從事鋼筋製造、買賣業務之賣方購買多達200 多
    公噸之二手鋼筋，與其一般之交易習慣有異，被告既係第1
    次透過張丁財之介紹而購買鋼筋，且知悉賣方並非從事鋼筋
    製造、買賣業務之業者，惟對賣方之真實身分毫無所悉，所
    購買者又係重達200 多公噸之二手鋼筋，衡情自應對該批鋼
    筋之來源詳加查證，縱使被告與證人張丁財相識甚久，然該
    批鋼筋之出售者並非張丁財，張丁財僅係居間介紹人，被告
    又係第1 次透過張丁財介紹而購買鋼筋，自仍應就該批鋼筋
    之來源加以查證，惟被告卻在未與賣方有任何接觸，甚且證
    人張丁財並未事先出示或於交付鋼筋之同時提供無輻射證明
    、出廠證明、地磅單等足資證明系爭鋼筋來源正當之相關證
    明文件之狀況下，即率予購買系爭鋼筋，此實與常情有違，
    足認被告於購買系爭鋼筋時，主觀上應有系爭鋼筋可能係來
    歷不明之贓物之認知。
  (三)辯護意旨雖又主張被告購入系爭鋼筋，因尚有零碼耗材損耗
    比例之問題，而零碼耗材以廢鋼販售，每公斤價差約7 至8
    元，故被告購買之價格實際上並未比市價或實際成交價低廉
    云云，然被告陳稱99年7 月6 日時之鋼筋市價約為每公斤17
    .5元（見偵查卷卷一第9 頁、第49頁），依行政院公共工程
    委員會99年9 月10日工程鑑字第09900365650 號函所附之鋼
    筋價格調查表所載，SD420 型號鋼筋於99年7 月8 日之北部
    地區市場成交價格約為每公噸19,800元（見偵查卷卷一第90
    頁），被告則係以每公斤16元之價格購入系爭鋼筋，業如前
    述，而被告所購入之鋼筋，雖有如附表「規格、直徑（公釐
    ）、長度（公尺）」欄位所載之不同直徑、長度，然被告若
    要依其客戶所指定之長度進行裁剪加工，自可選擇損耗最少
    之鋼筋進行裁剪加工，非必如辯護意旨所稱若加計零碼耗材
    損耗之比例，被告購買之價格並未比市價低廉，況被告亦自
    承其將系爭鋼筋加工後，已以每公斤19、20元不等之價格出
    售100 多公噸之鋼筋，僅餘如附表所列之鋼筋尚未出售（見
    偵查卷卷一第50頁），且衡諸常情，若被告於購入系爭鋼筋
    之初，主觀上確有該批鋼筋若經裁剪加工，扣除零碼耗材之
    損耗部分後，購買價格並未比市價低廉之認知，則被告大可
    購買未經裁剪之正常尺寸鋼筋，再自行裁剪加工，應無甘冒
    可能未獲利而徒勞無功，甚至可能虧損之風險，而購買該批
    業經裁剪為不同長度之鋼筋之理，是堪認被告於購買系爭鋼
    筋之時，主觀上應係認該批鋼筋之售價較市價低廉，有利可
    圖，始會購入系爭鋼筋。
  (四)綜上所述，被告主觀上確有系爭鋼筋可能係來歷不明贓物之
    認知，卻仍以較市價低廉之價格購買系爭鋼筋之情事，應屬
    無疑。本件事證明確，被告犯行堪以認定，應予依法論科。
三、論罪科刑
    核被告余壁仁所為，係犯刑法第349 條第2 項之故買贓物罪
    。茲審酌被告因貪圖近利而購買贓物，造成被害人追索困難
    ，助長犯罪歪風，所為殊不足取，犯後猶否認犯行，未見悔
    意，兼衡其犯罪動機、手段、犯罪所生危害等一切情狀，量
    處如主文所示之刑，並諭知易科罰金之折算標準，以資懲儆
    。至公訴人雖主張如附表所列之鋼筋為被告犯本罪所得之物
    ，應依刑法第38條第1 項第3 款規定宣告沒收等語，惟刑法
    第38條第1 項第3 款所規定，因犯罪所得之物得沒收者，依
    同法條第3 項前段規定，以屬於犯人者為限，始得沒收之。
    如第三人對於該物在法律上得主張權利請求返還者，因其所
    有權不屬於被告，即不在得沒收之列（參照最高法院86年度
    台非字第235 號裁判意旨）。本件如附表所列之鋼筋係訴外
    人林舜陽向被害人羅東鋼鐵廠詐騙所得之物，而由林舜陽透
    過張丁財之介紹轉售予知悉該物可能係贓物之被告，業如前
    述，則被告僅因犯本罪而持有該贓物而已，並不因之而取得
    所有權，自不在刑法第38條第1 項第3 款所規定得沒收之列
    ，公訴人前開主張，容有誤會，附予敘明。
據上論斷，應依刑事訴訟法第299 條第1 項前段，刑法第349 條
第2 項、第41條第1 項前段，刑法施行法第1 條之1 ，判決如主
文。
本案經檢察官王亞樵到庭執行職務。
中    華    民    國  100     年    3     月    25    日
                  刑事第五庭審判長法  官    齊  潔
                                  法  官    吳佳齡
                                  法  官    蔡和憲
以上正本證明與原本無異。
如不服本判決應於收受送達後10日內向本院提出上訴書狀，並應
敘述具體理由；其未敘述上訴理由者，應於上訴期間屆滿後20日
內向本院補提理由書(均須按他造當事人之人數附繕本)「切勿逕
送上級法院」。
中    華    民    國   100    年    3     月    25    日
                                  書記官    翁其良
論罪法條：
中華民國刑法第349條
（普通贓物罪）
收受贓物者，處 3 年以下有期徒刑、拘役或 5 百元以下罰金。
搬運、寄藏、故買贓物或為牙保者，處 5 年以下有期徒刑、拘
役或科或併科 1 千元以下罰金。
因贓物變得之財物，以贓物論。
附表：
┌──┬────────────────┬──────┐
│編號│規格、直徑（公釐）、長度（公尺）│重量（公斤）│
├──┼────────────────┼──────┤
│ 1  │SD420、25、6.7                  │8,360       │
├──┼────────────────┼──────┤
│ 2  │SD420、25、8.3                  │3,810       │
├──┼────────────────┼──────┤
│ 3  │SD420、25、4                    │2,900       │
├──┼────────────────┼──────┤
│ 4  │SD420、25、3.5                  │5,010       │
├──┼────────────────┼──────┤
│ 5  │SD420、25、5.5                  │2,950       │
├──┼────────────────┼──────┤
│ 6  │SD420、25、6.7                  │6,020       │
├──┼────────────────┼──────┤
│ 7  │SD420、19、7.9                  │5,500       │
├──┼────────────────┼──────┤
│ 8  │SD420、19、4.7                  │6,520       │
├──┼────────────────┼──────┤
│ 9  │SD420、19、8.3                  │7,150       │
├──┼────────────────┼──────┤
│10  │SD420、19、9.1                  │1,310       │
├──┼────────────────┼──────┤
│11  │SD420、19、6.8                  │7,230       │
├──┼────────────────┼──────┤
│12  │SD420、19、6.1                  │3,370       │
├──┼────────────────┼──────┤
│13  │SD420、19、3.3                  │1,970       │
├──┼────────────────┼──────┤
│14  │SD420、19、2.4                  │1,420       │
├──┼────────────────┼──────┤
│15  │SD420、19、3.3                  │980         │
├──┼────────────────┼──────┤
│16  │SD420、19、7.9                  │2,380       │
├──┼────────────────┼──────┤
│總計│                                │66,880      │
└──┴────────────────┴──────┘